臺灣高雄地方法院民事判決　　　　　　　　94年度建字第69號
原　　　告　長興開發科技股份有限公司
法定代理人　丁○○
訴訟代理人　盧俊誠律師
被　　　告　暐翔國際工程股份有限公司
法定代理人　陳義森
訴訟代理人　乙○○
被　　　告　先威企業股份有限公司
法定代理人　丙○○
訴訟代理人　黃麗潔律師
　　　　　　李亭萱律師
　　　　　　林敏澤律師
當事人間返還工程款等事件，本院於民國94年11月28日言詞辯論
終結，判決如下：
  主  文
被告暐翔國際工程股份有限公司應給付原告新台幣捌拾參萬貳仟
玖佰捌拾玖元，及自民國九十四年九月十日起至清償日止，按年
利率百分之五計算之利息。
被告暐翔國際工程股份有限公司應將附表所示支票貳張返還原告
。
原告其餘之訴駁回。
訴訟費用由被告暐翔國際工程股份有限公司負擔。
本判決第一項於原告以新台幣貳拾捌萬元供擔保後得假執行。但
被告暐翔國際工程股份公司如以新台幣捌拾參萬貳仟玖佰捌拾玖
為原告供擔保，得免為假執行。
原告其餘假執行之聲請駁回。
  事實及理由
壹、程序方面：
一、被告暐翔國際工程股份有限公司（下稱暐翔公司）經合法通
    知，無正當理由未於言詞辯論期日到場，核無民事訴訟法第
    386 條所列各款情形，爰依原告之聲請，由其一造辯論而為
    判決。
二、按訴狀送達後，原告不得將原訴變更或追加他訴，但擴張或
    減縮應受判決事項之聲明，不在此限，民事訴訟法第255 條
    第1 項第3 款定有明文。原告起訴時聲明請求被告應連帶給
    付新台幣（下同）2,887,029 元，嗣於本院審理時，將所請
    求之金額減縮為832,989 元，依上開法條規定，原告所為訴
    之減縮，應予准許。
貳、實體方面：
一、原告主張：原告於民國93年10月4 日將廠房新建機電工程委
    由被告暐翔公司承作，並由被告先威企業股份有限公司（下
    稱先威公司）擔任連帶保證人。原告於簽約後，即依系爭工
    程合約第5 條第1 款之約定，支付工程總價10% 即3,097,50
    0 元予被告暐翔公司，且於工程施作第1 、2 期後，依系爭
    工程合約第5 條第3 款之約定，以附表所示支票支付被告暐
    翔公司工程款597,640 元及1,213,969 元。詎被告暐翔公司
    於94年1 月間突因本身財務問題致無力繼續施作系爭工程，
    並於94年1 月26日通知原告將暫停施工，雙方遂於94年1 月
    27日召開協調會並達成協議，確認被告暐翔公司無法繼續施
    作及已自原告領受上開3 筆款項無訛，其後，被告暐翔公司
    更於94年1 月31日發函予原告終止契約，原告亦同意之，系
    爭工程合約因而合意終止。惟被告暐翔公司先前已自原告領
    取3,097,500 元及附表所示支票2 紙，而經確認後，被告暐
    翔公司已施作完成之工程部分之金額僅1,811,609 元，加計
    已先扣除之預付款226,451 元、保留款226,451 元，被告暐
    翔公司所得領取之工程款總額為2,264,511 元，而附表所示
    支票2 紙則業經原告向本院聲請假處分禁止被告暐翔公司提
    領，是被告暐翔公司自應返還所溢領之工程款832,989 元，
    元。又被告先威公司既為系爭工程合約之連帶保證人，自應
    依系爭工程合約第22條之約定，負連帶清償責任。爰依系爭
    工程合約第23條、民法第263 條、第259 條第1 款、第179
    條、第181 條之規定，以選擇合併之方式，請求被告暐翔公
    司返還832,989 元及附表所示支票2 紙，依系爭合約第22條
    之約定，請求被告先威公司負連帶清償責任等語。並聲明：
    (一)被告應連帶給付原告832,989 元，及自起訴狀繕本送達之
    翌日起至清償日止，按年利率5%計算之利息。(二)被告暐翔公
    司應將如附表所示之支票返還予原告。(三)第一項聲明原告願
    供擔保請准宣告假執行。
二、被告答辯：
  (一)被告暐翔公司則以：被告暐翔公司確實有與原告訂立系爭工
    程合約，並已領取3,097,500 元，其後，雙方合意終止系爭
    工程合約，確認被告暐翔公司所施作之金額為1,811,609 元
    ，惟因該金額已預扣預付款及保留款各226,451 元，於計算
    已施作之工程總款項時應加計之，故被告暐翔公司所得領取
    之工程款總計為2,264,511 元，此外，尚有第3 期已施作未
    計價部分之款項，爰聲明請求駁回原告之訴及假執行之聲請
    ，如受不利判決願供擔保請准免為假執行等語資為抗辯。
  (二)被告先威公司則以：被告先威公司固為系爭工程合約之連帶
    保證人，然系爭工程合約業經原告與被告暐翔公司合意終止
    ，被告暐翔之保證債務即因契約合意終止而消滅，而被告暐
    翔公司所溢領之工程款832,989 元，乃被告暐翔公司於契約
    終止後所應負之回復原狀義務，非屬被告先威公司之保證責
    任範圍。又依系爭工程合約第22條之約定，被告先威公司僅
    於被告暐翔公司「不能履行合約各項約定，致延誤工程不能
    完工」時，始負連帶保證責任，原告係請求返還溢付工程款
    ，即非被告先威公司之保證範圍。再者，被告先威公司於知
    悉被告暐翔公司無法繼續施工後，即向原告表示願代被告暐
    翔公司履行，且與原告進行協商，但遭原告以已發包其他廠
    商施作為由拒絕，原告於被告暐翔公司無法施作時，未先通
    知被告先威公司即任意發包其他公司施作，事後更向被告先
    威公司主張應負連帶保證責任，顯有失誠信。綜上，原告之
    訴為無理由，爰聲明請求駁回原告之訴及假執行之聲請，如
    受不利判決願供擔保請准免為假執行等語資為抗辯。
三、兩造不爭執之事項：
  (一)原告於93年10年4 日與被告暐翔公司訂立工程合約，將廠房
    新建機電工程委由被告暐翔公司，並由被告先威公司擔任連
    帶保證人。原告於簽約後，即依系爭工程合約之約定，支付
    工程總價10% 之款項3,097,500 元予被告暐翔公司，且於工
    程施作第1 、2 期後，以附表所示支票支付被告暐翔公司各
    期工程款597,640 元及1,213,969 元，經被告暐翔公司收受
    無訛。惟被告暐翔公司於94年1 月間突因本身財務問題而無
    力繼續施作系爭工程，並於94年1 月31日發函予原告終止契
    約，原告亦同意之，系爭工程合約因而合意終止，有系爭工
    程合約書、工程預算明細表、被告暐翔公司94年1 月26日備
    忘錄、新建廠房機電工程協調會議記錄、被告暐翔公司94年
    1 月31日函文、原告94年2 月15日函文各1 份及支票1 張為
    證。
  (二)被告暐翔公司已施作完成之第1 、2 期工程之金額為1,811,
    609 元，加計已先扣除之預付款226,451 元、保留款226,45
    1 元，被告暐翔公司就第1 、2 期施作完成部分所得領取之
    全部工程款項為2, 264,511元，有系爭工程合約第二期請款
    總表1 份為證。
  (三)被告暐翔公司所持有如附表所示之支票2 紙，業經原告向本
    院聲請假處分禁止被告暐翔公司提領，有本院94年度裁全字
    第496 號民事裁定書、本院94年2 月2 日94雄院貴民恭94執
    全字第296 號執行命令各1 份為證。
四、本件之爭點：(一)原告請求被告暐翔公司給付溢付之款項及返
    還附表所示支票2 紙，是否有理由？(二)原告主張被告先威公
    司依系爭合約第22條之約定，應負連帶保證人之責任，是否
    有理由？資分述本院之判斷如下：
  (一)原告請求被告暐翔公司給付溢付之款項及返還附表所示支票
    2 紙，是否有理由？
  1.原告主張與被告暐翔公司訂立系爭工程合約後，已依約支付
    3,097,500 元予被告暐翔公司，嗣因被告暐翔公司無力繼續
    施作系爭工程，雙方乃合意終止系爭工程合約，被告暐翔公
    司已施作完成之第1 、2 期工程之金額為1,811,609 元，加
    計預先扣除之預付款、保留款各226,451 元，被告暐翔公司
    就已完成施作之第1 、2 期工程所得領取之全部工程款項為
    2,264,511 元等情，為被告所不爭執，堪信為真正。被告暐
    翔公司雖抗辯尚有第3 期已施作未計價部分之款項部分，則
    並未提出任何證據以實其說，參以證人即系爭工程機電工程
    專案工程師甲○○到庭證稱，因被告暐翔公司無法繼續施作
    系爭工程，但系爭工程仍須繼續進行，原告乃將系爭工程第
    3 期部分委由其他廠商施工等語明確（見本院卷第86頁），
    故被告暐翔公司此部分抗辯尚難採信。是以，原告主張被告
    暐翔公司迄至系爭工程合約終止時止，僅施作完成第1、2期
    工程，僅能請領此部分工程款等情，堪信為真實，從而，被
    告就系爭工程所得向原告請領之工程款總額為2,264,511 元
    一節，堪以認定。
  2.按無法律上之原因而受利益，致他人受損害者，應返還其利
    益，雖有法律上原因，而其後已不存在者，亦同，民法第17
    9 條定有明文。查原告當初係依系爭工程合約，為支付系爭
    工程第1 、2 期之工程款，而將附表所示支票2 紙及系爭工
    程總價款之10% 之價款3, 097,500元交付予被告暐翔公司，
    為被告所不爭執，堪認屬實，則被告暐翔公司受領此款項應
    屬有法律上之原因。然因被告暐翔公司於施作完成第1 、2
    期工程後，即與原告合意終止系爭工程合約，致被告暐翔公
    司得請領之工程總價款僅為2,264,511 元，則被告暐翔公司
    自原告所受領超過此數額之給付及附表所示支票2 紙，即屬
    法律上之原因消滅後仍受有之利益，原告則因此受有損害，
    依上開規定，被告暐翔公司自應將此利益返還原告。從而，
    原告依民法第179 條之規定，請求被告暐翔公司返還所受利
    益832,989 元，及自起訴狀繕本送達之翌日起至清償日止，
    按年利率5%計算之利息，及返還附表所示支票2 紙，即屬有
    據。
  3.原告依民法第179 條之規定，請求被告暐翔公司給付832,98
    9 元本息及返還附表所示支票部分均有理由，則其另依系爭
    工程合約第23條、民法第263 條、第259 條第1 款、第181
    條之規定，以選擇合併之方式請求被告暐翔公司給付溢領款
    項及返還附表所示支票部分，即無審酌之必要，附此敘明。
  (二)原告主張被告先威公司依系爭合約第22條之約定，應負連帶
    保證人之責任，是否有理由？
  1.按因主債務人不盡履行義務，致債權人解除契約時，其原狀
    回復之義務，固得視為包含於民法第740 條所定保證範圍之
    內，若其契約係基於當事人之意思而解除，則無論在解除前
    有無歸責於主債務人之事由存在，均應認為保證債務已因契
    約解除隨主債務而消滅，其後雙方所為約定返還價金等之債
    務，乃屬新發生之債務，與業已消滅之原保證債務，已無關
    係（參最高法院46年度台上字第1252號判決要旨）。又按契
    約之合意解除與法定解除權之行使而解除者不同，效果亦異
    ，契約之合意解除乃契約行為，即以第二次契約解除第一次
    契約，其契約已全部或一部履行者，除有特別約定外，並不
    當然適用或準用民法關於契約解除之規定（例如民法第259
    條、第260 條），故合意解除後應負之義務，乃係另一法律
    關係，既非主債務之變形，亦非主債務之從債務，故除保證
    契約另有訂定外，應不在保證債務範圍之內（參最高法院76
    年度台上字第209號判決）。
  2.查系爭工程合約係因原告與被告暐翔公司之合意而終止一節
    ，有被告暐翔公司94年1 月31日函文及原告94年2 月15日函
    文各1 份為證，且為兩造所不爭執，堪信為真實。原告與被
    告暐翔公司既係以合意之契約行為而終止系爭工程合約，則
    雙方於系爭工程合約終止後所應負之義務，即為另一法律關
    係，除保證契約另有訂定外，此新發生之債務關係並不在保
    證範圍內。而依系爭工程合約第22條約定：「‧‧‧‧‧‧
    連帶保證人對於乙方不能履行本合約之一切責任，須負其全
    責。倘乙方不能履行本合約各項約定，致延誤工程不能完工
    等所有甲方所蒙受之一切損失，連帶保證人願放棄民法第74
    5 條所規定之先訴抗辯權，並負責賠償。」，足認被告先威
    公司僅就被告暐翔公司履行系爭合約事宜負連帶保證責任，
    其保證責任範圍並不及於契約合意終止後所發生之新債務，
    從而，依上開說明，被告先威公司就系爭工程合約終止後被
    告暐翔公司對原告所負之返還義務，即無庸負連帶保證責任
    ，是原告依系爭工程合約第22條之約定，請求被告先威公司
    負連帶保證責任，即屬無據。
五、綜上所述，被告暐翔公司於施作系爭工程之第1 、2 期工程
    後，即與原告合意終止系爭工程合約，致所得請領之總工程
    款僅有2,264,511元，然因原告已給付3,097,500元及附表所
    示支票2 紙，被告暐翔公司因而受有溢領工程款之利益，原
    告則受有損害，且被告暐翔公司受有利益之法律上之原因已
    不存在，從而，原告依民法第179 條之規定，請求被告暐翔
    公司給付832,989 元，及自起訴狀繕本送達之翌日即94年9
    月10日起至清償日止，按年利率5%計算之利息，及請求被告
    暐翔公司返還附表所示支票2 紙，均有理由，應予准許。惟
    系爭工程合約係因原告與被告暐翔公司之合意而終止，兩造
    復未約定被告先威公司就契約合意終止後所生之新債務關係
    亦應負連帶保證之責，是原告依系爭工程合約第22條之約定
    請求被告先威公司負連帶保證責任，即屬無據，應予駁回，
    原告此部分假執行宣告之聲請，則因訴之駁回而失其依附，
    亦應予駁回。
六、原告就請求被告暐翔公司給付832,989 元本息部分，陳明願
    供擔保聲請宣告假執行，被告暐翔公司亦陳明願供擔保聲請
    宣告免為假執行，均核無不合，爰分別酌定相當擔保金額准
    許之。
七、結論：原告之訴為一部有理由，一部無理由，依民事訴訟法
    第385 條第1 項前段、第79條、第390 條第2 項、第392 條
    第2 項，判決如主文。
中　　華　　民　　國　　94　　年　　12　　月　　12　　日
                  民事第五庭法　官　黃悅璇
正本係照原本作成。
如不服本判決，應於送達後20日內，向本院提出上訴狀並表明上
訴理由，如於本判決宣示後送達前提起上訴者，應於判決送達後
10日內補提上訴理由書（須附繕本）。
中　　華　　民　　國　　94　　年　　12　　月　　12　　日
                            書記官　董明惠
附表
┌──────┬──────┬──────┬──────┬──────┬────┬─────┐
│編號        │發票人      │付款帳號    │付款銀行    │票號        │發票日  │金額      │
├──────┼──────┼──────┼──────┼──────┼────┼─────┤
│1           │長興開發科技│00000000000 │第一銀行灣內│UB0000000   │94.02.09│597,640   │
├──────┤股份有限公司│            │分行        ├──────┼────┼─────┤
│2           │            │            │            │UB0000000   │94.03.09│1,213,969 │
└──────┴──────┴──────┴──────┴──────┴────┴─────┘
